臺灣板橋地方法院民事裁定　　　　　 99年度消債更字第304號
聲　請　人　程春明
上列當事人因消費者債務清理事件，聲請更生，本院裁定如下：
    主  文
聲請駁回。
聲請費用由聲請人負擔。
    理  由
一、本件聲請意旨略以：聲請人因有不能清償債務之情事，目前
    債務總金額為新臺幣（下同）3,198,156 元（包括無擔保債
    務1,047,156 元、保證債務2,151,000 元），於消費者債務
    清理條例（下稱消債條例）施行後，前已提出債權人清冊，
    以書面向最大債權金融機構即豐（台灣）商業銀行股份有
    限公司（下稱豐銀行）請求共同協商債務清償方案。惟聲
    請人平均每月薪資（包括各項獎金及年終獎金）約為85,000
    元，尚積欠花旗台灣銀行、星展銀行、日盛銀行等3 家銀行
    之保證債務，其中花旗台灣銀行聲請強制扣薪中，加以每月
    須支付母親之安養費用30,200元，故聲請人實無法負擔豐
    銀行所提出之每月還款20,925元之清償方案，致前置協商不
    成立。又聲請人無擔保或無優先權之債務總額未逾1,200 萬
    元，且未經法院裁定開始清算程序或宣告破產，爰依法聲請
    更生等語。
二、按債務人對於金融機構因消費借貸、自用住宅借款、信用卡
    或現金卡契約而負債務，在聲請更生或清算前，應提出債權
    人清冊，以書面向最大債權金融機構請求協商債務清償方案
    並表明共同協商之意旨，消債條例第151 條第1 項定有明文
    。而協商前置程序之立法意旨，乃債務人受法院裁定開始更
    生或清算程序者，其生活、資格、權利等均將受限制，該等
    程序係債務清理之最後手段，於債務人無法與債權人協商時
    ，始適用更生程序或清算程序清理其債務。債務人對於金融
    機構因消費借貸、自用住宅借款、信用卡或現金卡契約而負
    債務，其法律關係較單純明確，金融機構並已訂有債務協商
    機制，使債務人與多數債權人間能利用法院程序外解決之協
    商機制而自主解決其債務，如能協商成立，債務人或不須依
    本條例聲請更生或清算，可疏減法院負擔，有效分配司法資
    源，遂採行協商前置主義。申言之，債務人須盡己之力與最
    大債權金融機構謀求自主性的協議清償債務方案，若債務人
    於衡酌己身清償資力，提出符合正當性及合理性之清償計畫
    ，卻不被最大債權金融機構所接受時，債務人自得求助於法
    院，選擇向法院聲請更生或清算。反之，若債務人僅徒具形
    式提出協商聲請，而不以積極態度謀求解決清償債務方案；
    或事後又撤回協商之聲請；或債務人所提出之債務清償方案
    與其清償資力不具相當性與合理性時，亦即在衡量債務人之
    負債原因、經濟收入情況、通常生活必要性之支出等客觀情
    狀後，債務人提出之清償計畫，並不符合比例原則之要求時
    ，自不能認債務人已充分踐行法律所要求之協商程序；否則
    ，若不問債務人之清償資力如何，概命最大債權金融機構必
    須接受清償條件，即難謂否符合法律所定前置協商之精神。
    次按，債務人不能清償債務或有不能清償之虞者，得依本條
    例所定更生或清算程序，清理其債務，消債條例第3 條定有
    明文。所謂「不能清償債務或有不能清償之虞者」，係指債
    務人欠缺清償能力，對於已屆清償期，且已受請求之債務之
    全部或主要部分，客觀上可預見其為一般且繼續的不能清償
    之財產狀態之謂。而清償能力係由財產、信用、勞力三者構
    成，雖無足夠財產，如有良好之信用、優良之技術或持續不
    斷之勞力，即屬有清償債務之可能。又聲請更生或清算不合
    程式或不備其他要件者，法院應以裁定駁回之，但其情形可
    以補正者，法院應定期間先命補正，復為同條例第8 條所明
    定。
三、查本件聲請人主張其於消債條例施行後，前已提出債權人清
    冊，依消債條例第151 條第1 項規定，以書面向最大債權金
    融機構豐銀行申請共同協商債務清償方案，惟協商不成立
    一節，業據其提出財團法人金融聯合徵信中心債權人清冊、
    豐銀行99年10月18日前置協商不成立通知書影本各1 份為
    證，並經豐銀行向本院陳報明確，是聲請人固經前置協商
    不成立而向本院聲請更生，尚須審究其是否符合「不能清償
    或有不能清償之虞」之要件，方為適法。經查：
(一)、聲請人曾於99年8 月16日以書面向豐銀行申請前置協商，
    該行於同年月17日收受申請文件後，參酌銀行公會前置協商
    還款試算表，並依據聲請人所提供之平均每月收入52,000元
    ，扣除其每月合理支出26,317元，可分配餘額為25,683元，
    故該行依聲請人實際收支情況，提出分60期、利率10% ，每
    月還款20,925元之方案，惟聲請人嗣後以無法負擔任何還款
    條件致協商不成立等情，此有豐銀行陳報狀及所檢附前置
    協商相關資料在卷可按（見本院卷第70至95頁）。
(二)、依聲請人之97、98年度綜合所得稅各類所得資料清單所示，
    聲請人於該年度之薪資收入各為1,098,388 元（平均月收入
    91,532元）、1,036,023 元（平均月收入86,335元），且依
    聲請人之薪資轉帳存摺（見本院卷第64至69頁）所示，聲請
    人於99年7 至12月之每月薪資收入依序為91,327元（7 月薪
    資37026 ＋補發7 月54301 ＝91327） 、70,627元（8 月份
    薪津55103 ＋7 月超勤15524 ＝70627） 、133,553 元（9
    月份薪津63170 ＋薪資轉帳16682 ＋薪資轉帳36701 ＋8 月
    超勤17000 ＝133553）、83,206元（10月份薪資63170 ＋補
    發薪資3036＋9 月超勤17000 ＝83206） 、83,921元（11月
    份薪資63170 ＋補發薪資3751＋10月超勤17000 ＝83921）
    、80,940元（12月份薪津63940 ＋11月超勤17000 ＝80940
    ）。再依本院向花旗台灣銀行查詢該行對聲請人執行扣薪之
    情形，可知該行曾於98年10月至99年7 月間對聲請人強制扣
    薪，嗣因聲請人轉調其他單位而無法執行扣薪等情，此有本
    院辦理民事電話查詢登記表1 份在卷可稽。佐以聲請人於財
    產及收入狀況說明書中記載其於聲請前兩年即97年11月1 日
    至99年10月30日間之平均每月薪資所得（包括各項獎金及年
    終獎金）約為85,000元。綜合上情，可知聲請人於申請前置
    協商即99年8 月時，已無遭花旗台灣銀行強制扣薪，而聲請
    人自99年9 月調動工作單位後，其每月實領固定薪資收入（
    即每月基本薪資及超勤，尚未計入其他獎金及年終獎金）約
    為8 萬元左右。可認最大債權銀行豐銀行於開立99年10月
    18日前置協商不成立通知書前後期間，聲請人每月實領薪資
    收入應有8 萬元以上。
(三)、聲請人固主張其每月必要支出約計66,300元，包括個人生活
    費24,100元及扶養費42,200元（母親30200 元、3 名子女合
    計12,000元）。惟按消債條例所定債務清理程序之立法精神
    ，並非維持債務人過去慣常之寬裕生活，而係重新檢視其消
    費行為樽節支出，是聲請人既已負債大於資產，生活消費程
    度自應受有限制，每月生活開支，自不能與一般人等量齊觀
    ，除有絕對必要性支出之外，自當縮衣節食、刻苦生活，優
    先誠實履行清償債務之責。則其基本生活費用按行政院主計
    處公佈之99年度新北市最低生活費用以每人每月為10,792元
    ，該最低生活費用已包括食、衣、住、行等費用在內，以此
    計算聲請人個人每月必要生活費用尚屬合理，是聲請人個人
    每月超逾10,792元範圍之生活支出，尚難認屬維持基本生活
    之必要支出。而子女扶養費用12,000元部分，因未成年子女
    既係依附於父母提供之住所共同生活，且其日常生活較為單
    純，是其基本生活費用應參酌財政部國稅局99年度扶養親屬
    每人每年免稅額82,000元即每月約6,833 元計算始為適當。
    又按父母對於未成年子女之扶養義務，不因離婚而受影響，
    民法第1116之2 條定有明文，則聲請人每月須負擔子女之扶
    養費用應為10,250元（計算式為：6833×3 ×1/2 ＝10250
    ）。至扶養母親費用30,200元部分，已據聲請人提出尤美之
    手術同意書、出院照護摘要等件為證；佐以尤美現年近72歲
    ，而聲請人目前單身，且其職業為警察，此有戶籍謄本正本
    、服務證影本各1 份在卷可稽，堪信聲請人主張其母親尤美
    有入住安養院接受妥適照顧之必要，並非不可採。又聲請人
    陳報扶養母親義務人共計4 人，然其兄長姊姊或因經濟狀況
    不佳或係不願負擔扶養費用云云，但並未就此舉證以實其說
    ，尚難採信，亦無從執此即可認其他扶養義務人對尤美之扶
    養義務可免除，聲請人自應與其兄弟姐妹共同負擔母親尤美
    入住安養院之費用。再依聲請人所提出之收據數紙（見本院
    卷第56至58頁），可知尤美之每月安養費用應係32,200元（
    聲請人誤載為30,200元），則聲請人每月負擔母親之扶養費
    用應為8,050 元（計算式：32200 ×1/4 ＝8050）。
(四)、承前所述，倘若以聲請人每月實領薪資收入8 萬元計算，扣
    除個人基本生活費用10,792元及扶養3 名子女費用10,250元
    、母親安養費用8,050 元後，每月猶有50,908元之餘額（計
    算式為：00000 000000 000000 00050＝50908） ，除足
    以支付豐銀行所提議之協商條件，即分60期、10% 利率，
    每月還款20,925元之方案外，剩餘金額仍有29,983元，亦顯
    足以清償聲請人積欠花旗台灣銀行等3 家銀行之保證債務，
    尚非不能清償其債務。
(五)、再佐以聲請人現年近42歲，正值壯年，每月復有穩定之薪資
    收入，其屆法定退休年齡尚得工作23年，倘其願意繼續勤勉
    工作，並重新檢視消費行為撙節開銷，當可逐月清償其所積
    欠之債務，亦難認其有何不能清償之情事。是以，本件更生
    之聲請，並不符合消債條例第3 條所定之要件。
四、綜上所述，本院審酌聲請人每月實領薪資收入扣除必要支出
    後之餘額，顯足以負擔最大債權銀行所提出之還款方案，並
    斟酌其勞動能力及所負債務金額狀況，認無「不能清償債務
    或有不能清償之虞」情事存在，則本件更生之聲請，依前揭
    說明，於法尚有未合，且該欠缺又無從補正，應予駁回，爰
    裁定如主文。
五、另衡諸債之關係，係以當事人間之信賴關係為基礎，債務人
    應本於誠信履行債務，是聲請人固經前置協商不成立，然非
    不得再與其債權銀行進行協商，俾便求得適當之債務清理方
    式。至於所繳納郵務送達費2,380 元，則待本件更生聲請事
    件確定後，如尚有剩餘郵資餘額，再予檢還聲請人，附此敘
    明。
中    華    民    國    100   年    6     月    30    日
                  民事第三庭    法  官  邱育佩
以上正本係照原本作成
如不服本裁定應於送達後10日內向本院提出抗告狀，並繳納抗告
費新臺幣1,000 元
中    華    民    國    100   年    6     月    30    日
                                書記官  彭麗紅